【裁判字號】    95,上更(二),143
【裁判日期】    950824
【裁判案由】    偽造有價證券等
【裁判全文】
臺灣高等法院刑事判決             95年度上更(二)字第143號
上  訴  人
即  被  告  戊○○
指定辯護人  義務辯護人  袁大蓉律師
上列上訴人因偽造有價證券等案件，不服臺灣臺北地方法院92年
度易字第789號，中華民國92年2月23日第一審判決（起訴案號：
臺灣臺北地方法院檢察署92年度偵字第4241號；移送併辦案號：
台灣板橋地方法院檢察署92年度偵緝字第641號、92 年度偵字第
8319號），提起上訴，判決後經最高法院第二次發回更審，本院
判決如下：
    主  文
原判決撤銷。
戊○○行使偽造之信用卡，累犯，處有期徒刑參年；並於刑之執
行完畢或赦免後，令入勞動場所強制工作年。偽造之卡號0000
000000000000號信用卡壹張（含背面偽造之「丁○○」署押壹枚
），如附表三所示偽造之署押，均沒收。
    事  實
一、戊○○前分別於民國（下同）六十二年間因竊盜案件經判處
    有期徒刑二年並於刑之執行前強制工作、七十年間因竊盜案
    件經判處有期徒刑三年並於刑之執行前強制工作、七十六年
    間因竊盜案件經判處有期徒刑三年並於刑之執行前強制工作
    、八十二年間因竊盜案件經判處有期徒刑六月、八十四年間
    因竊盜案件經判處有期徒刑六月、八十八年間因偽造文書竊
    盜等罪經判處有期徒刑三年、八十九年間犯竊盜案經判處有
    期徒刑六月，九十二年又因竊盜案件經判處拘役四十日，而
    有犯罪習慣，其中八十九年間因犯竊盜罪，經本院判處有期
    徒刑六月確定，並於九十年七月十七日易科罰金執行完畢。
二、戊○○竟仍不知悔改，復意圖為自己不法所有，基於侵占遺
    失物、竊盜、行使偽造私文書、詐欺取財之概括犯意，連續
    為下列行為以及行使偽造信用卡行為：
（一）於 91年5月27日上午，在臺北縣三重市拾獲丁○○遺失之
      國民身分證及台北市洗染工會會員證一張、車號UYH962（
      原判決誤為TUH962號，應予以更正）機車行車執照一張後
      ，予以侵占入己；又於 91年6月初某時，在不詳地點拾獲
      己○○遺失之汽車駕駛執照一張，亦予以侵占入己。
（二）先後於91年6月27日中午12時30分許、92年2月12日12時許
      ，連續在附表一所示之地點徒手竊取如附表一所示之物（
      竊盜之時間、地點、被害人、所竊之物詳如附表一所示 ）
      ，得手後供己使用。
（三）戊○○於如附表二所示之時地，意圖為自己不法之所有、
      乘壬○○至靈堂瞻仰遺容之際，向暫時看管壬○○背包之
      陳漢圓、陳國政二人佯稱該背包為其所有，致使陳漢圓、
      陳國政二人不疑有詐，任由戊○○取走該背包。關於詐欺
      之時間、地點、方式、所詐得之財物詳如附表二所示。
（四）戊○○明知其所持有卡號0000000000000000號之信用卡張
      係偽造之信用卡，竟因拾得前開丁○○證件得知丁○○身
      分資料，認為可作為身分證明，先於91年5、6月間某日，
      在不詳處所，於該0000000000000000號偽造信用卡背面，
      以及其持有來源不明之0000000000000000號信用卡背面，
      同時偽簽「丁○○」之署名各一枚，以偽造「表示信用卡
      之簽名者於信用卡有效期間內有權使用該信用卡之辨識及
      證明」之私文書各一紙；旋意圖為自己不法之所有，基於
      行使偽造信用卡之犯意，行使偽造私文書、詐欺取財之概
      括犯意，連續於附表三編號１、２、３所示之時間、地點
      ，佯稱係信用卡持卡人丁○○或庚○○並交付上開卡號來
      源不明之0000000000000000號信用卡（如附表三編號１部
      分）、偽造之0000000000000000號信用卡（如附表三編號
      ２部分）及竊自如附表一編號２庚○○之00000000000000
      00號信用卡（如附表三編號３部分）各一張陸續持交特約
      商店店員乙○○、甲○○、候巧真而行使之，並在簽帳單
      上顧客簽名欄位以複寫方式偽造丁○○或庚○○署押，而
      偽造不實簽帳單，再持其中商店存根聯或收單銀行存查聯
      之簽帳單交予店方人員而行使，由不知情店員收執核對，
      致如附表三編號１、２、３所示之特約商店不疑有詐而陷
      於錯誤，分別允予簽帳消費，足以生損害於丁○○、庚○○及發卡銀行、特約商店等。嗣如附表三編號２所示部分
      ，戊○○於刷卡詐得財物後，因店員甲○○發覺被告行跡
      有異，經向聯合信用卡中心查核發現係偽卡後，即報警於
      九十一年六月二十七日十四時許查獲，並在戊○○身上取
      出丁○○所有之身分證、台北市洗染工會會員證一張予店
      、車號UYH962號機車行車執照一張；己○○所有之汽車駕
      駛執照一張；辛○○所有內含身分證、金融卡、駕駛執照
      、信用卡等之咖啡色皮夾一只等贓物。如附表三編號３部
      分，因丙○○發覺有異並堅持須庚○○本人始能領貨而未
      交付財物，致詐欺取財未遂。關於各次盜刷之時間、地點
      、所詐購之財物及價值、詐欺對象、所偽造之署押均詳如
      附表三編號１、２、３所示。
三、案經臺北市政府警察局分局移送臺灣臺北地方法院檢察署檢
    察官偵查起訴及移送併辦。
    理  由
壹、認定犯罪事實所憑之證據及認定之理由：
    上訴人即被告戊○○於原審審理時坦承拾得丁○○、己○○
    所有證件之事實，惟矢口否認其餘犯行，辯稱：拾得丁○○
    、己○○證件後有寄還給失主，但又被退回來，並無侵占故
    意；並未竊取辛○○、庚○○的財物，九十二年二月十八日
    雖有到第二殯儀館，但未竊取壬○○的皮包，皮包是一個路
    人跑到前面所丟下的；並未持偽造信用卡在簽帳單上偽造丁○○簽名詐取手機，庚○○的信用卡是記載女性的名字，不
    可能持庚○○信用卡盜刷財物云云。惟查：
（一）關於侵占遺失物部分：
      查丁○○之國民身分證及台北市洗染工會會員證、車號UY
      H962機車行車執照各一張，係被害人丁○○於 91年5月27
      日在台北縣三重市遺失，另己○○之汽車駕駛執照一張，
      係己○○於 91年6月10日上午，在台北市龍安國小內遺失
      之事實，分據被害人丁○○、己○○指訴甚詳（見偵字第
      17693號偵卷第8頁反面、第14頁、原審卷第98頁、第99頁
      ），而該證件係經警察在被告身上取出，亦為被告所不否
      認，被告雖辯稱：「有寄還給當事人只是被退回」云云，
      然被告並未就其所辯曾寄還物品一事提出證據以供調查，
      已難以採信。況查被告若無侵占之意，衡情應將證件交由
      警局處理，而無隨身攜帶上開證件之理，是其所辯與常理
      不合，而不足採，其有不法所有之意圖而侵占遺失物之犯
      行甚明。
（二）關於竊盜部分：
    1.竊取辛○○財物部分：
      證人即被害人辛○○在原審證稱：我的一個黑色皮包放在
      辦公室桌上，中午靜息時，我離開辦公室，到教室去打電
      腦，學生都留在教室裡休息，一點多，我回到教室時，發
      現皮包不見了，學生才說，剛剛我離開時，有一個男子說
      他是總務處的工友，要進來拿老師的東西，就把我的皮包
      拿走了；... 皮包內有咖啡色皮夾、存摺、印章、身份證
      、健保卡、信用卡、五千五百元；... 還有華南銀行存摺
      ，後來有找到；印章兩個，這是一個在三重天台工作的先
      生，說我的黑色背包丟在他機車籃內；我是整個黑色背包
      放在教室桌子上，被被告偷走，咖啡色皮夾放在黑色背包
      裡；... 在警察局是找回咖啡色皮夾，事實上我丟掉華南
      銀行金融卡一張，富邦銀行金融卡兩張，共三張金融卡；
      還找回來華南銀行存摺、兩個印章等語（見原審卷第78頁
      ）。參以證人辛○○之物品係於 91年6月27日12時30分許
      在三重市遭竊，而被告於同日14時許在三重市經警查獲時
      ，自其身上即起出辛○○失竊之贓物，被告持有贓物之時
      間不僅與證人遭竊之時間點相距甚短，且遭查獲地點亦與
      失竊地點地理位置相同，顯見辛○○失竊之物，確係被告
      所竊取無訛。
    2.竊取庚○○財物部分：
      證人庚○○於原審證稱：「（何時何地遺失？）二月十二
      日中午，我去帶路隊，皮包整個放在樹林國小教室椅子上
      ，等我十二點多回來時，發現皮包還在所以不知道丟東西
      ，等到一點，我要拿皮夾跟手機時，才知道不見了，‧‧
      ‧‧（不見的皮夾內有何物？）身份證一張、駕照一張、
      台北國際商銀信用卡一張；臺灣銀行金融卡一張、電話卡
      一張，現金約兩千多元，手機是ＮＯＫＩＡ八三一０」、
      「（你的信用卡是否台北國際商銀的？）是。‧‧‧‧（
      你的信用卡有無被盜刷？）有，我打電話去問銀行，問說
      當天十二點到一點有無他人去刷信用卡，銀行的人說我的
      信用卡在約十二點半左右有去刷；，‧‧‧‧（提示偵卷
      八三一九號十一、十二頁簽帳單、銷貨保證卡，問：是否
      你去簽的？）不是；（提示上開偵卷第六頁背面，問：為
      何說被告曾經侵入你們學校竊盜？）因為去商家看錄影帶
      時，我同事跟我一起去，我同事說錄影帶上的戊○○曾經
      侵入我學校竊盜，所以我才知道」等語（見原審卷第 100
      頁）。又證人庚○○所失竊之信用卡於 92年2月12日12時
      許遭竊取後，隨即由被告於當日12時44分許，持之盜刷財
      物，並出示庚○○的健保卡、身分證以取信店員等情，亦
      據證人丙○○於原審證述明確（見原審卷第80頁）。依據
      上述證據，可證明庚○○失竊之物係由被告所竊取，是被
      告辯稱並未竊盜云云，並不足採。
（三）關於詐欺壬○○皮包部分（即如附表二部分）：
    1.證人壬○○在原審證稱：「我們瞻仰遺容出來後，我問幫
      我看守背包的陳漢圓、陳國政，說我的背包怎麼不見了，
      陳國政說剛才有一個穿白襯衫的人說那背包是他的，拿走
      了。然後我們循著該男子離開的路線一起去追，在往火葬
      場的路上追到」「（他手上有無拿什麼東西）拿著我的背
      包，我的背包大小如同我手上現在背包大小，大小約同法
      庭電腦螢幕的三分之二；‧‧‧‧我們追到時，他就趕快
      要把東西還給我，我們問他為什麼拿著別人的東西，他說
      對不起，他拿錯了，就從他褲子口袋裡把我的手機及小零
      錢袋還給我；‧‧‧‧還沒追到時，我們遠遠就喊他，說
      你怎麼可以把別人的東西拿了就跑；那時已經距離沒有幾
      步，因為火葬場那邊有很多人，他也不敢再跑，他聽到後
      ，就停下來，一停下來，就把我的背包及他口袋的手機及
      零錢包拿給陳國政，因為是陳國政先到的。拿給陳國政時
      ，他說是別人叫他拿的，他拿錯了；又說我又沒拿你們的
      東西」等語（見原審卷第46頁）。證人陳漢圓於原審亦證
      稱：二月十八日中午十一點多，告別式要散場時，收禮台
      處有兩位小姐坐在那裡，司儀說會場要瞻仰遺容，兩位小
      姐說要進去看，就叫我跟陳國政幫他看一下，他們就進去
      了，我就站在收禮台的右邊，陳國政就坐在收禮台裏面右
      邊的椅子，被告就過來，說陳國政坐的那個椅子上面所掛
      的皮包是他的，因為我站的地方稍微擋到他的路，他就越
      過我的身後，從椅背上拿了皮包就走，那時我就跟我弟弟
      陳國政說：「你機警一點，那東西不是他的」，因為那個
      皮包被我弟弟壓住，有點拿不起來，我弟弟還閃開，讓他
      拿走；因為我弟弟一直在看收禮簿，我跟他講這句話，他
      也沒有理我。所以被告離開，我一直注目他，因為前面是
      一條直的走廊，他經過很多廳，快步往前走。但不是用跑
      的，也沒回頭來看，走了四十幾公尺右轉後，我就沒辦法
      看到了。他離開時，我心中一直在想，這東西百分之九十
      不是他的，但又不敢確定，因為我並沒有問離開的小姐，
      約二十幾秒，瞻仰遺容的小姐出來了，我問詹小姐，那皮
      包是不是他的，她發現皮包不見了，我跟他們說被告往哪
      個方向走，陳國政就趕快去追，我隨後第二個到，我到時
      ，看到皮包已經被我弟弟搶回來了；‧‧‧‧我把被告抓
      住，說就是他；因為那裡靠近火葬場，工作人員就打電話
      給警衛，兩位警衛衝過來，說要看他的身份證，我就把被
      告交他們，到前面去幫忙收拾告別式會場的罐頭，我弟弟
      跟詹小姐還在現場，我就先離開了等語（見原審卷第73頁
      ）。於本院證稱：地方法院的筆錄是正確的，事情就是這
      樣，瞻仰遺容的時間就是十點鐘一場到中午十二點，那時
      我沒有看時鐘，但是捉到被告的時間是十二點多一點；‧
      ‧‧‧他拿走皮包的時候我就是一直注視著他，捉到他的
      時候，他也沒有告訴我什麼偷東西的人已經跑掉了等語（
      見本院前審 94年9月15日審判筆錄）。而證人陳國政於原
      審亦證稱：「我坐在收禮台，壬○○去瞻仰遺容，詹一走
      ，被告就跟在旁邊過來，我的椅子的椅背上有壬○○的背
      包，被告就走過來說『這個東西是我的』，因為我屁股有
      點坐到，就移開一點，他拿了就走，走了約兩個廳，往火
      葬場的方向走，他就繞後面右邊有條通道；可以到殯儀館
      外面；詹一出來，我問他，皮包是否他的，他說是，我連
      考慮都沒考慮就去追，我問陳漢圓被告走的方向後，就往
      火葬場的方向追，廳結束的地方右轉，繞到右後一條道路
      去，我站在馬路上就看到他在前方拿著提袋，我就追過去
      ，追到時，把他手拉住，問他『為什麼拿我們的皮包？』
      ，他回答說『我又沒拿你們的』。因為很慌亂，我沒聽清
      楚；但提袋確實在他右手上，我抓住他時，他從右邊口袋
      把詹的大哥大拿出來交給我，說：『我又沒怎麼樣』等語
      （見原審卷第76頁）。可徵被告取走壬○○之皮包後，被
      追躡而當場逮捕，並在其身上取獲所詐取之贓物，此部分
      事證已臻明確。茍若如被告所辯該皮包係他人丟在其面前
      ，何以壬○○之手機及零錢包會在被告口袋內，顯見被告
      所辯並未取走壬○○皮包乙節，核與事證不合，而不可採
      。
    2.查依上開證人所證，當時情形應係原坐在收禮台之壬○○
      因欲前往瞻仰遺容暫時離座，臨走交代證人陳漢圓、陳國
      政二人幫忙看管背包，被告乘混亂之際向陳漢圓、陳國政
      二人佯稱背包為其所有，致陳漢圓、陳國政二人不疑有詐
      ，任戊○○取走背包，被告顯係乘喪禮混亂之際向保管該
      背包之陳漢圓、陳國政二人施用詐術而詐得該背包。被告
      既係施用詐術而詐得該背包，而非乘人不知而竊取財物，
      所為並不合乎刑法竊盜罪責，起訴書認該部分係犯刑法第
      三百二十條第一項之竊盜罪，容有未當。至於被害人壬○○於本院本審審理時被詢及其離開座位去瞻仰遺容時有無
      對陳漢圓、陳國政二人說幫忙看背包時，或答稱沒有，或
      答稱已經忘記了等語（見本院本審 95年3月24日準備程序
      筆錄），顯係在事隔多年之後忘卻之詞，參酌證人陳漢圓
      、陳國政二人均供稱壬○○有託渠看管背包等情，應認壬○○於原審所供為可採。
（四）盜刷信用卡部分：
  １、關於如附表三編號１、２所示被告分持來源不明之000000
      0000000000號信用卡及偽造之卡號0000000000000000號之
      信用卡各一張於附表三編號１、２所示時間、地點，佯稱
      係該卡持卡人丁○○並分別交付上開信用卡予特約商店店
      員乙○○、甲○○消費而行使之，並在簽帳單上顧客簽名
      欄位以複寫方式偽造丁○○署押，而偽造不實簽帳單，再
      持其中商店存根聯或收單銀行存查聯之簽帳單交予店方人
      員而行使，由不知情店員收執核對，致上開特約商店均不
      疑有詐而陷於錯誤，分別允予簽帳消費並交付所消費之物
      之犯行部分，關於如附表編號１部分，業據證人乙○○於
      警詢時指證：當時被告持信用卡盜刷購買NOKIA 手機一支
      ，價格8274元，並在簽帳單上簽丁○○署押等語（見偵字
      第17693號卷第15 頁）；於原審審理時結證稱：「（你知
      道他刷卡簽誰的名字？）簽丁○○，因為他刷卡簽名時，
      我有看到，他刷完，我才去外面」等語（見原審卷第81頁
      ）。關於如附表編號２部分，證人甲○○於原審亦具結證
      稱：「（有無看過在場的被告到你店裡買東西？）有； 6
      月中旬下午1點多，他進來買NOKIA8250大哥大，用信用卡
      刷卡，我覺得他怪怪的，當時他騎車停在我店門口，他車
      上還掛了一台NOKIA 8250，我認為他如果已經在別的地方
      買，應該一次買足，為何還來我店裡買，所以他雖然刷過
      ，也完成交易，但我站在他摩托車旁，打電話給三重分局
      的警察，問這台車是不是贓車，那時被告還在我店裡，後
      來警察說不是贓車，當時他又完成交易，他出來後，不敢
      騎車，還繞了一大圈，我就要小姐去聯合信用卡中心問，
      是否偽卡，後來回復是，我就把他的車牽到我走廊上，用
      大鎖鎖起來，就報警；警察來了以後，我就放錄影帶給警
      察看，因為錄影帶上，被告右手有帶金手鍊，警察就去外
      面找，經過一、二十分鐘就把他抓回來。（那張卡是偽卡
      還是被盜用？）偽卡。（知否那張偽卡在哪裡？）因為他
      有去外面，才被警察抓到，所以抓到他時，我賣給他的大
      哥大已經不見了，他拿來買東西所使用的那張偽卡，當時
      警察有搜，但沒搜到。（提示17693 號卷17頁，問：這張
      是否在你們店裏所刷的？）是」等語（見原審卷第79頁、
      第80頁）。並有簽帳單二紙附卷可參（見偵字第17 693號
      卷第16頁至第17頁），另證人丁○○於原審亦證稱：未申
      請信用卡以及卷附丁○○簽帳單並非其所為等語（見原審
      卷第11頁）。依上開簽帳單所示及證人證詞，被告在不到
      三十分鐘內向兩間通訊行購買行動電話，與該兩間通訊行
      地理位置門牌號碼相距僅一百多號之情形相符；此部分應
      係被告所為，已可認定。至於卡號0000000000000000號之
      信用卡一張部分係偽造的，業據證人甲○○向聯合信用卡
      中心求證過，有如上述，被告及義務辯護人辯稱該張信用
      卡並非偽造云云，顯不足採。關於另張卡號000000000000
      0000號信用卡部分，則無法證實係偽造的，且被告已持該
      張信用卡向證人乙○○刷卡簽帳購得財物，顯已通過發卡
      中心驗過，因被告否認該部分犯行，其他查無證據足證該
      張信用卡係偽造而來，自不能認定係偽卡。
  ２、按持卡人持有聯合信用中心發給之信用卡，必須在該信用
      卡背面簽名，俾供核對，始可刷卡消費，為眾所知之之事
      實。證人乙○○於警詢中亦證述：有一個人持丁○○信用
      卡卡號000000 0000000000，盜刷NOKIA手機8250，價格新
      台幣8274元等語（見91年度偵第17693號卷第15 頁）；於
      原審具結證稱：（你知道他刷卡簽誰的名字？）簽丁○○
      ，因為他刷卡簽名時，我有看到，他刷完，我才去外面云
      云（見原審卷第81頁）。證人甲○○於警詢中證稱：因有
      人持一張國泰銀行聯名卡，持卡人丁○○的信用卡至我所
      開設於台北縣三重市○○○路360 號之全民通訊行欲刷卡
      購買8250號之手機云云（見91年度偵第17693號卷第10 頁
      ）。依證人乙○○、甲○○之證言，渠等均明確供證該信
      用卡之持卡人。再查，信用卡上可確定使用人姓名之處，
      僅有背面簽名欄，上開二位證人既能明確供稱該卡之持卡
      人為「丁○○」，則簽名欄應有「丁○○」之署明，應無
      庸置疑。而參以丁○○於警訊時即供稱其從未申請過信用
      卡等語（見偵字第一七六九三號偵查卷第八頁背面）。顯
      見被告於 91年5月27日拾得前開丁○○證件後，至使用信
      用卡之91年5、6月間某日，在不詳處所，有在該來源不明
      之0000000000000000 號信用卡及偽造之000000000000000
      0 號信用卡背面，偽簽「丁○○」之署押，以偽造「表示
      信用卡之簽名者於信用有效期間內有權使用該信用卡之辨
      識及證明」之私文書，供日後行使，應可認定。
  ３、另如附表三編號３所示被告持庚○○所有卡號0000000000
      000000號信用卡在簽帳單上偽造庚○○署押盜刷詐購行動
      電話之事實，業據證人即被害人庚○○於原審以證人身分
      到庭證稱：發現皮包不見後立刻打電話問銀行有無被盜刷
      ，銀行人員稱中午十二點半左右有刷卡記錄，後來其到店
      家去看錄影帶，盜刷的人是被告等語（見原審卷第99頁、
      第100 頁）。核與證人丙○○於原審證稱：「（有無看過
      在場的被告？）有；（被告有無在九十二年二月十二日到
      你店裡買東西？）他來買NOKIA 8250；當天約中午，他進
      來買手機，是我幫他介紹，後來他決定要用信用卡刷卡，
      我請他留資料，他出示信用卡，我發現信用卡名字是女的
      ，可是他是男的，我跟他說要本人才能刷卡，他不能刷，
      我問他那是誰的信用卡，他說他朋友很忙，不能本人來刷
      ，他要幫朋友代買。他就出示信用卡所示名字那個女生的
      健保卡、身份證，我確定沒錯以後，我跟他說還是不能讓
      他拿手機，我說要開收據給他，請持卡人本人帶身份證、
      信用卡過來領，被告有刷卡成功，還簽那個女生的名字，
      不過並沒有把手機拿走；（後來如何發現他盜刷別人的信
      用卡？）因為有個老師來我店裡，形容被告的長相，問被
      告有無刷卡，那老師的名字跟被告刷信用卡的名字一樣，
      我就拿藍色存根聯給他看，並給她看錄影帶，才知道他盜
      刷；（提示8391號卷11、12、14到16頁，問：這是否當時
      的刷卡單及錄影帶照片？）沒錯；（你是否確定在場的被
      告就是當天用庚○○的卡來買手機的人？）是，因為當天
      沒什麼客人，而且他拿別人的卡，我沒讓他領貨，所以很
      有印象」等語（見原審卷第80頁、第81頁）。並有簽帳單
      影本一紙附卷可參（見偵字第8319號卷第11頁），足見被
      告確有盜刷庚○○信用卡詐取財物未遂之犯行。
  ４、被告上開在信用卡背面偽造屬押及在信用卡簽帳單上偽造
      署押盜刷詐購財物之行為，均足以生損害於丁○○、庚○○及發卡銀行、特約商店等甚明。
貳、被告辯解不採之理由：
一、被告雖否認簽帳單上丁○○、庚○○之簽名為伊所為，辯稱
    字跡不可能那麼工整，不可能盜刷庚○○信用卡云云。雖本
    案所留存庚○○之署押僅有簽單之影本，其上之簽名又係做
    作，不宜送請有關機關鑑定。惟查被告確在卡號0000000000
    000000號、0000000000000000號簽帳單上簽署「丁○○」，
    在卡號0000000000000000號信用卡上簽帳單上簽署「庚○○
    」署押等情，除經證人乙○○、甲○○證實之外，按法院核
    對筆跡，本為調查證據方法之一種，除特種書據，如古書、
    畫或書家摹倣各種字體者之筆跡，須選任專門知識技能之鑑
    定人為精密之鑑定外，若通常書據，一經核對筆跡，即能辨
    別真偽異同者，法院本於核對之結果，依其心證而為判斷，
    雖不選任鑑定人實施鑑定程序，亦不得指為違法（最高法院
    17年上字第346 號判例意旨參照）；則事實審法院本可核對
    筆跡。本件被告於偵查中經檢察官囑令書寫字跡附卷，雖被
    告故意書寫潦草，然遍閱全卷，存有被告於最自然書寫下所
    書寫字跡，分別為被告於警詢、偵查、原審、本院歷次訊問
    之後，所為之多次簽名以及被告所書寫之上訴狀，而卷附之
    被告所書寫之上訴狀，字跡工整，與卷附之丁○○、庚○○
    信用卡簽帳單上簽名，同屬工整，是被告辯稱其字跡不工整
    ，與卷附其自行書寫之上訴狀之證據不合，自非可採，而卷
    附之被告於歷次警詢、偵查、原審、本院歷次訊問之後，所
    為之多次簽名，其中之「陳」字體，另外，與上訴狀之「容
    」字，與卷附庚○○信用卡簽帳單上簽名之「陳」與「容」
    二字，在筆劃、筆序、筆順、運筆、字體型態等各方面，一
    經核對筆跡即能辨別均出自同一人，是被告辯稱並非其所簽
    之詞，與事實證據不合，並非可採。
二、被告雖稱警員吳威德取走其五千元，要求與警察對質，惟查
    承辦警察吳威德所製作之筆錄中，被告係於辯護人吳德讓律
    師在場下所製作，另外承辦警察陳世明係在台北監獄對被告
    製作筆錄，衡情無從以任何不正方法為之，況且被告於警詢
    時除承認撿到身分證等外，均否認犯行，而警察吳威德、陳
    世明均證稱依據法定程序製作筆錄，又本件並非以警員之陳
    述或被告之警詢筆錄為認定被告犯行，而命證人與被告對質
    與否，審理事實之法院，本有自由裁酌之權（七十一年台上
    字第二七四四號判例），是並無必要令警員與被告對質。
參、論罪部分：
一、被告戊○○侵占丁○○、己○○之遺失物，所為係犯刑法第
    337條之侵占遺失物罪。
二、被告徒手竊取辛○○、庚○○物品，所為係犯刑法第320 條
    第1項之竊盜罪。
三、被告詐取壬○○所有背包之行為，係犯刑法第三百三十九條
    第一項之詐欺取財罪。公訴人認該部分被告係犯刑法第三百
    二十條第一項之竊盜罪，尚有未洽，惟因基本犯罪事實相同
    ，本院自得變更起訴法條。
四、按在信用卡背面簽名欄簽名，自形式上整體觀察，即足以知
    悉係表示信用卡之簽名者於信用卡有效期間內有權使用該信
    用卡之辨識及證明，並非依習慣或特約表示一定用意之證明
    ，性質上係屬刑法第210條之私文書；被告在來源不明之000
    0000000000000號信用卡及偽造之卡號0000000000000000 號
    信用卡背面簽名欄偽造「丁○○」之簽名，應成立刑法第21
    0條之偽造私文書罪（最高法院93年度第2次刑事庭會議決議
    參照）；其偽造署名為偽造私文書之階段行為，不另論罪。
    又如附表三編號２所示被告使用偽造之卡號00000000000000
    00號信用卡，冒名簽寫簽單詐取財物，所為係犯刑法第 201
    條之1第2項行使偽造信用卡罪、第216條、第210條之行使偽
    造私文書罪、第339條第1項詐欺取財既遂罪。偽造署押之行
    為為偽造私文書之部分行為，不另論罪；被告偽造私文書後
    復持以行使，其偽造私文書之低度行為為行使偽造私文書高
    度行為所吸收，僅論以行使偽造私文書罪。
五、如附表三編號１、３所示被告持來源不明之00000000000000
    00號信用卡及所竊自如附表一編號２庚○○所有0000000000
    000000號信用卡各一張，冒名簽寫簽單持以行使詐取財物既
    遂及未遂，如附表三編號１部分，係犯刑法第216條、第210
    條之行使偽造私文書罪、第339條第1項之詐欺取財既遂罪。
    如附表三編號３部分，係犯刑法第216條、第210條之行使偽
    造私文書罪、第339條第3項、第1 項之詐欺取財未遂罪。被
    告偽造署押之行為為偽造私文書之部分行為；偽造私文書後
    持以，偽造之低度行為為行使偽造私文書高度行為所吸收，
    均不另論罪。
六、被告先後多次侵占遺失物、竊盜、行使偽造私文書、詐欺取
    財既遂及未遂犯行，均時間緊接，觸犯構成要件相同之罪名
    ，顯分別係基於概括犯意反覆為之，均分別依連續犯之規定
    以一罪論，其中詐欺取財部分依既遂罪論處。所犯侵占遺失
    物、竊盜、行使偽造信用卡、行使偽造私文書、詐欺取財既
    遂罪間，分別有方法結果牽連關係，依刑法第五十五條規定
    從一重之行使偽造信用卡罪論處。被告行為後，九十四年一
    月七日修正公布之刑法，自九十五年七月一日施行，修正後
    之刑法刪除第五十五條關於牽連犯及第五十六條關於連續犯
    之規定。本件被告所犯多次侵占遺失物、竊盜、行使偽造私
    文書、詐欺取財罪，以及牽連犯行使偽造信用卡罪，因連續
    犯、牽連犯之刪除，自應依數罪論處，比較新舊法，修正後
    刑法之法定本刑因數罪併罰結果已超越修正前連續犯以一罪
    論及牽連犯從一重處斷，並非較有利於被告，依刑法第二條
    第一項前段之規定，自應適用行為時即修正前之連續犯及牽
    連犯之規定論處。又行為後法律有變更者，依修正前刑法第
    2條第1項之規定，以適用裁判時法為原則，如行為時法有利
    於行為人，則例外適用行為時法；而依修正後刑法第2條第1
    項規定，則以適用行為時法為原則，惟如裁判時法有利於行
    為人，則例外的適用裁判時法。以往實務見解，認原判決未
    及比較適用新舊法時，上訴後，雖比較結果以舊法有利於行
    為人，而原判決別無其他撤銷事由，仍應以此為由撤銷改判
    。惟修正後之規定既係以適用行為時法為原則，因此原判決
    雖未及比較適用，然上訴本院後，經比較新舊法，行為後之
    法律並非較有利於行為人，仍應適用行為時法，則原判決適
    用行為時法即無不當，該部分自不構成撤銷之事由，併予敘
    明。
七、被告前因竊盜案件經判處有期徒刑六月確定，並於九十年七
    月十七日易科罰金執行完畢，有本院被告全國前案紀錄表可
    稽，茲於五年以內再故意犯本件有期徒刑以上之罪，不論依
    修正前之刑法第四十七條，或修正後之刑法第四十七條第一
    項之規定，均構成累犯，對被告而言並無有利或不利之情形
    ，自不生新舊法比較之問題，應逕依修正前之刑法第四十七
    條，論以累犯，並加重其刑。
八、檢察官雖僅就如附表二詐取壬○○財物之犯罪事實提起公訴
    ，其他部分因適用九十五年七月一日修正施行前之刑法結果
    ，仍有牽連犯及連續犯之適用，故檢察官就犯罪事實一部起
    訴者，其效力及於全部；本件未起訴部分核與檢察官已起訴
    之部分，分別有連續犯及牽連犯之關係，已如前述，而為起
    訴效力所及，本院自應一併予以審理。
肆、原審判決應撤銷之理由及科刑部分：
一、原審據以論罪科刑，固非無見。惟查：如附表二所示之犯
    行，被告係乘壬○○至靈堂瞻仰遺容之際，向暫時看管壬○○背包之陳漢圓、陳國政佯稱該背包為其所有，致使陳漢圓
    、陳國政不疑有詐，而詐欺取得財物，原判決認係竊盜財物
    ，容有未當如附表三編號１部分，被告係持來源不明之00
    00000000000000號信用卡刷卡詐取財物，該00000000000000
    00號信用卡無法證明係偽卡，如附表編號２部分，被告係持
    偽造之0000000000000000號信用卡刷卡詐取財物，原判決認
    該二部分，被告均係持偽造之0000000000000000號信用卡刷
    卡詐財，亦有未當被告拾得丁○○證件後，在行使來源不
    明之000000000000 0000號信用卡及偽造之000000000000000
    0號信用卡之前，有先於91年5、6 月間某日，在不詳處所，
    於該二張信用卡背面，偽簽「丁○○」之署名各一枚，以偽
    造「表示信用卡之簽名者於信用卡有效期間內有權使用該信
    用卡之辨識及證明」之私文書各一紙，以供日後行使，有如
    上述；原審判決漏未論列，亦有未當。被告提起上訴，上訴
    意旨仍執陳詞否認犯罪，上訴固無理由，然原判決既有可議
    ，仍屬無可維持，應由本院予以撤銷改判，爰審酌被告犯罪
    之動機在謀取不法財物，一再侵害他人財產權、對被害人損
    害甚鉅、且犯罪後飾詞否認犯行、顯無悔意等一切情狀，量
    處有期徒刑年。被告前於62年間因竊盜案件經判處有期徒
    刑二年並於刑之執行前強制工作、70年間因竊盜案件經判處
    有期徒刑三年並於刑之執行前強制工作、76年間因竊盜案件
    經判處有期徒刑三年並於刑之執行前強制工作、82年間因竊
    盜案件經判處有期徒刑六月、84年間因竊盜案件經判處有期
    徒刑六月、88年間因偽造文書竊盜等罪因經判處有期徒刑三
    年、89年間犯竊盜案經判處有期徒刑六月，92年又因竊盜案
    件經判處拘役四十日，而有犯罪習慣，其中89年間因犯竊盜
    罪，經本院以89年度上易字第4246號判決有期徒刑六月確定
    ，並於九十年七月十七日易科罰金執行完畢後（卷附本院被
    告全國前案紀錄表），又再犯本件上開犯罪已如上述，其屢
    次出獄不久即再犯案，足見被告有犯罪習慣，認對其有接受
    保安處分強制工作之必要，而被告行為後，刑法關於保安處
    分之規定業於94年1月7日修正公布，並於95年7月1日施行。
    本件因犯罪習慣而令入勞動場所強制工作之保安處分，屬於
    拘束人身自由類型，依現行刑法第1 條後段規定應適用行為
    時法，且查被告行為時即修正前刑法第90條第2 項所定保安
    處分期間，法條規定為3年以下，較之現行刑法同條項所定3
    年期間，亦以修正前之規定較有利於上訴人即被告，故應適
    用修正前宣告之，爰依修正前刑法第九十條第一項、第二項
    規定，諭知被告於刑之執行完畢或赦免後，令入勞動場所強
    制工作三年。另強制工作或強制治療之事由，發生在新法施
    行前者，新法施行後，應依新法第二條第一項之規定，適用
    最有利於行為人之法律，修正後刑法第九十條對於強制工作
    處分期間及延長處分期間之規定既非較有利於行為人，原審
    仍應適用行為時法即修正前刑法第九十條，則原判決適用行
    為時法即無不當，此部分亦不構成撤銷之事由，併予敘明。
二、偽造之卡號0000000000000000號信用卡一張雖未扣案，但無
    證據證明業已滅失，無論屬於犯人與否，應依刑法第205 條
    規定沒收；又如附表三所示偽造之署押，均依刑法第219 條
    規定宣告沒收。
三、被告合法傳喚，無正當之理由不到庭，爰不待其陳述，逕行
    判決。
伍、據上論斷，應依刑事訴訟法第369條第1項前段、第364 條、
    第371條、第299條第1項前段，刑法第2條第1項前段、第201
    條之1第2項、第216條、第210條、第320條第1 項、第337條
    、第339條第1項、第205條、第219條、修正前刑法第55條、
    修正前刑法第56條、修正前刑法第47條、修正前刑法第90條
    第1項、第2項，判決如主文。
本案經檢察官劉靜婉到庭執行職務。
中    華    民    國    95    年    8     月    24    日
                  刑事第七庭    審判長法  官  陳正雄
                                      法  官  許宗和
                                      法  官  許錦印
以上正本證明與原本無異。
如不服本判決，應於收受送達後十日內向本院提出上訴書狀，其
未敘述上訴之理由者並得於提起上訴後十日內向本院補提理由書
（均須按他造當事人之人數附繕本）。
                                      書記官  楊妙恩
中    華    民    國    95    年    8     月    31    日
附錄本案論罪科刑法條全文：
刑法第201條之1
意圖供行使之用，而偽造、變造信用卡、金融卡、儲值卡或其他
相類作為簽帳、提款、轉帳或支付工具之電磁紀錄物者，處一年
以上七年以下有期徒刑，得併科三萬元以下罰金。
行使前項偽造、變造之信用卡、金融卡、儲值卡或其他相類作為
簽帳、提款、轉帳或支付工具之電磁紀錄物，或意圖供行使之用
，而收受或交付於人者，處五年以下有期徒刑，得併科三萬元以
下罰金。
刑法第216條 (行使偽造變造或登載不實之文書罪)
行使第二百十條至第二百十五條之文書者，依偽造、變造文書或
登載不實事項或使登載不實事項之規定處斷。
中華民國刑法第210條（偽造變造私文書罪）
偽造、變造私文書，足以生損害於公眾或他人者，處5年以下有
期徒刑。
刑法第320條 (普通竊盜罪、竊佔罪)
意圖為自己或第三人不法之所有，而竊取他人之動產者，為竊盜
罪，處五年以下有期徒刑、拘役或五百元以下罰金。
意圖為自己或第三人不法之利益，而竊佔他人之不動產者，依前
項之規定處斷。
前二項之未遂犯罰之。
中華民國刑法第337條（侵占遺失物罪）
意圖為自己或第三人不法之所有，而侵占遺失物、漂流物或其他
離本人所持有之物者，處5百元以下罰金。
刑法第339條 (普通詐欺罪)
意圖為自己或第三人不法之所有，以詐術使人將本人或第三人之
物交付者，處五年以下有期徒刑、拘役或科或併科一千元以下罰
金。
以前項方法得財產上不法之利益或使第三人得之者，亦同。
前二項之未遂犯罰之。
 附表一
┌─┬───┬─────┬─────┬─────┬─────────┬──┐
│編│被害人│ 竊盜時間 │ 竊盜地點 │ 竊盜方式 │    所竊得之財物  │備註│
│號│      │          │          │          │                  │    │
├─┼───┼─────┼─────┼─────┼─────────┼──┤
│１│辛○○│九十一年六│台北縣三重│午休時間自│黑色皮包一只（內含│既遂│
│  │      │月二十七日│國小三年一│稱總務科人│咖啡色皮夾【內含新│    │
│  │      │十二時三十│班教室    │員進入教室│台幣五千五百元、身│    │
│  │      │分        │          │行竊      │分證、駕照、健保卡│    │
│  │      │          │          │          │、金融卡二張、信用│    │
│  │      │          │          │          │卡三張等】、鑰匙、│    │
│  │      │          │          │          │華銀存摺）        │    │
│  │      │          │          │          │                  │    │
├─┼───┼─────┼─────┼─────┼─────────┼──┤
│２│庚○○│九十二年二│台北縣樹林│潛入教室行│皮包一只（內含身分│既遂│
│  │      │月十二日十│國小一年十│竊        │證、駕照、健保卡、│    │
│  │      │二時      │二班教室  │          │行動電話、金融卡二│    │
│  │      │          │          │          │張、信用卡一張卡號│    │
│  │      │          │          │          │0000000000000000號│    │
└─┴───┴─────┴─────┴─────┴─────────┴──┘
附表二
┌─────┬─────┬─────┬─────┬─────────┬──┐
│被  害  人│ 詐欺時間 │ 詐欺地點 │ 詐欺方式 │    詐得財物      │備註│
│          │          │          │          │                  │    │
├─────┼─────┼─────┼─────┼─────────┼──┤
│壬  ○  ○│九十二年二│台北市立第│乘壬○○前│綠色背包一只（內含│既遂│
│          │月十八日十│二殯儀館  │往靈堂瞻仰│新台幣五千二百元、│    │
│          │三時      │          │遺容之際，│身分證、行動電話、│    │
│          │          │          │向保管詹碧│信用卡二張等）    │    │
│          │          │          │麗財物之陳│                  │    │
│          │          │          │國政、陳漢│                  │    │
│          │          │          │圓詐稱背包│                  │    │
│          │          │          │為其所有致│                  │    │
│          │          │          │使陳國政等│                  │    │
│          │          │          │人不疑有詐│                  │    │
│          │          │          │任由被告取│                  │    │
│          │          │          │走背包    │                  │    │
└─────┴─────┴─────┴─────┴─────────┴──┘
附表三
┌──┬─────┬─────┬───────┬────┬─────┬──┐
│編號│ 盜刷時間 │ 盜刷地點 │詐購財物及價值│詐欺對象│偽造之署押│備註│
├──┼─────┼─────┼───────┼────┼─────┼──┤
│１  │九十一年六│三重市正義│ＮＯＫＩＡ８２│乙○○  │「丁○○」│既遂│
│    │月二十七日│北路二二一│５０          │        │署押三枚  │    │
│    │約十三時餘│號茂汐通信│新台幣八千二百│        │          │    │
│    │許        │行        │七十四元      │        │          │    │
├──┼─────┼─────┼───────┼────┼─────┼──┤
│２  │九十一年六│三重市正義│ＮＯＫＩＡ８２│甲○○  │「丁○○」│既遂│
│    │月二十七日│北路三六│５０          │        │署押二枚  │    │
│    │十三時十六│號全民通訊│新台幣八千二百│        │          │    │
│    │分        │行        │元            │        │          │    │
├──┼─────┼─────┼───────┼────┼─────┼──┤
│３  │九十二年二│樹林市中山│ＮＯＫＩＡ８２│丙○○  │「庚○○」│未遂│
│    │月十二日十│路一段四七│５０          │        │署押二枚  │    │
│    │二時四十四│號台灣通信│新台幣五千八百│        │          │    │
│    │分        │行        │七十一元      │        │          │    │
└──┴─────┴─────┴───────┴────┴─────┴──┘


司法院資訊處製作；財團法人民間司法改革基金會備份。
